【裁判字號】    98,上易,2743
【裁判日期】    981211
【裁判案由】    過失傷害
【裁判全文】
臺灣高等法院刑事判決                98年度上易字第2743號
上  訴  人  臺灣板橋地方法院檢察署檢察官
被      告  甲○○
選任辯護人  詹翠華律師
            陳雲惠律師
上列上訴人因被告過失傷害案件，不服臺灣板橋地方法院96年度
簡上字第895號，中華民國98年6月26日第一審判決（聲請簡易判
決處刑案號：臺灣板橋地方法院檢察署96年度偵字第15431號）
，提起上訴，本院判決如下：
    主  文
上訴駁回。
    理  由
一、公訴意旨略以：被告甲○○係址設臺北縣中和市○○路1210
    、1212、1214號倍克禮食品開發有限公司（下稱倍克禮公司
    ）中和廠西點課之課長，負責生產安排及技術研發等工作，
    並對於員工有指揮監督之權責，為從事業務之人，告訴人乙
    ○○則係倍克禮公司中和廠西點課餡料組之員工；被告理應
    注意告訴人操作之餡料灌注機有致危害勞工安全之虞，應於
    事前告知，且應有符合標準之必要安全衛生設備，竟疏未注
    意，未於員工教育訓練時告知，復未於餡料灌注機之調整有
    導致危害勞工之虞時，停止該機器之運轉，且未於該機器之
    適當位置設有緊急停止之裝置；嗣於民國95年8 月29日，告
    訴人操作該餡料灌注機時，因餡料機阻塞，而伸手至餡料槽
    內擠壓餡料，遭該機器猛力夾住，致告訴人受有右手掌壓碎
    傷併五指截指截掌之一上肢機能全廢之重傷害。因認被告涉
    犯刑法第284條第2項後段之業務過失致重傷害罪嫌。
二、證據能力：被告及辯護人對後引證據之證據能力，均不爭執
    （本院卷第25頁背面），且觀其製作取得之情形，並無違法
    或不當之情況，依刑事訴訟法第159條之5規定，均有證據能
    力，合先敘明。
三、按犯罪事實應依證據認定之，無證據不得認定犯罪事實；不
    能證明被告犯罪者，應諭知無罪之判決，刑事訴訟法第 154
    條第2項、第301 條第1項分別定有明文。又認定不利於被告
    之事實，須依積極證據，苟積極證據不足為不利於被告事實
    之認定時，即應為有利於被告之認定，更不必有何有利之證
    據；再犯罪事實之認定，應憑真實之證據，倘證據是否真實
    尚欠明確，自難以擬制推測之方式，為其判斷之基礎；刑事
    訴訟上證明之資料，無論為直接或間接證據，均須達於通常
    一般之人均不致有所懷疑，而得確信其為真實之程度，始得
    據為有罪之認定，若其關於被告是否犯罪之證明未能達此程
    度，而有合理懷疑之存在，致使無從形成有罪之確信，根據
    「罪證有疑，利於被告」之證據法則，即不得遽為不利被告
    之認定，最高法院30年上字第816號、53年台上字第656號、
    76年台上字第4986號分別著有判例可資參照。
四、公訴人認被告涉有上開犯嫌，主要係以告訴人指訴、證人張
    俊博、劉志遠、洪銘城、林仕倚、周俊堂證述，及勞委會函
    、和平醫院診斷證明書、新莊市公所身心障礙鑑定表等為據
    ，訊據被告甲○○固不諱言：為倍克禮公司中和廠西點課之
    課長，告訴人乙○○則為西點課餡料組之組員，告訴人確於
    上開時間，因操作工廠內之餡料灌注機而受有前述重傷害等
    情，惟堅詞否認有何過失致重傷害犯行，辯稱：西點課之下
    還有分餡料組、烘培組、裝飾組、包裝組、半成品組等，各
    組都有組長，伊負責產品研發及產品線上之人員管理，公司
    採分層負責，伊係針對組長做管理，組長再管理組員，關於
    機器之操作，是由組長對組員做安全教育訓練，讓組員有能
    力安全操作機器。告訴人係於95年3 月1日到職，並於同年6
    月1 日起開始學習操作餡料灌注機，當時係由餡料組組長劉
    志遠負責指導告訴人操作機器及安全教育，由劉志遠帶著告
    訴人實際操作機器，直到告訴人熟練後，才由告訴人與另一
    名組員洪銘城搭配操作，告訴人已接受操作該餡料灌注機之
    安全教育訓練；又該餡料灌注機係直接自國外進口之機器，
    廣為國內外各大西點麵包廠所使用，安全設計向稱無虞，其
    U 型槽外側貼有明顯之黃色警告貼紙，警告操作者嚴禁將手
    伸入槽內，且該餡料灌注機前後各設有一緊急按鈕，按下後
    該機器會立刻停止一切運轉，是本件餡料灌注機之設計，已
    設有明顯之警告標示及緊急停止之裝置，並無何設計有欠缺
    之處，縱認設計有欠缺，亦與伊無關，非伊所得變更。告訴
    人受傷，非伊之過失所造成等語。經查：
（一）有關被告係擔任倍克禮公司中和廠西點課之課長，告訴人
      則為西點課餡料組之組員，告訴人於95年8 月29日，在該
      工廠內操作餡料灌注機時，因伸手至餡料槽內擠壓餡料，
      遭該機器猛力夾住，致告訴人受有右手掌壓碎傷併五指截
      指截掌之一上肢機能全廢之重傷害等情，為被告所不否認
      ，核與告訴人指訴相符，並有倍克禮公司工廠編制圖、臺
      北市立聯合醫院和平院區診斷證明書、告訴人身心障礙手
      冊影本各1紙、新莊市公所身心障礙者鑑定表等在卷可稽
      （偵卷第5，6-17，76頁），此部份事實，堪予認定。
（二）被告辯稱：已由組長劉志遠給予告訴人實施安全教育乙節
      。查告訴人於偵訊指稱：操作該餡料灌注機的教育訓練是
      上一個學徒教伊的，該名學徒教伊如何安裝及操作，只有
      講幾項注意安全之事項，伊平日很少與被告接觸；本件係
      因為被告沒有把教育訓練做好，害伊受傷，所以伊要告被
      告等語（他字卷第23頁）；固指因被告未將教育訓練做好
      ，導致伊於操作過程中受傷，然對於何以認該教育訓練之
      實施義務人為被告？被告有何「未做好」教育訓練之情？
      並未為具體、明確之陳述，則能否以此空泛說詞，即為不
      利被告之依據，實非無疑。何況，告訴人於原審證稱：伊
      到倍克禮公司任職時，教育訓練是由組長對組員或組員與
      組員間之口頭教授，先由其他組員操作，熟練後再由伊自
      行操作，當時做該餡料灌注機之教育訓練時，有教如何操
      作及碰到狀況須先按停止按鈕再進行排除，伊操作該餡料
      灌注機期間，有發生過成形及流量不順暢的情形，伊都會
      自己先按停止按鈕，再伸手下去攪拌，本件事故發生時，
      也是餡料灌注機成形及流量不順暢，伊沒有先按停止按鈕
      ，就把手伸下去等語（原審卷第95至第97頁）；證人即西
      點課餡料組組長劉志遠於偵訊證稱：告訴人於到職後，即
      在餡料組工作，95年6 月開始學習操作餡料灌注機，開始
      時伊係請另一名組員洪銘城教告訴人基本機器組裝及拆卸
      ，伊在旁監督，待告訴人操作正確後，伊再帶領告訴人瞭
      解機器各部位及安全開關，遇到機器餡料成形不良時，伊
      教告訴人須先停機後，再去拆卸出嘴頭，被告是負責生產
      安排、技術研發及巡視各組長工作情形，不會直接問員工
      等語（他字卷第41至42頁），證人即西點課餡料組組員洪
      銘城於偵訊證稱：伊來中和廠上班時，公司有教伊如何操
      作機器及注意自身之安全，以免發生危險，如果機器操作
      有危險性，也會特別提醒伊，當初在教如何操作該餡料灌
      注機時，有教若餡料塞住，必須先將機器停掉，再用刮板
      或手來排除，也有教伊遇緊急狀況時，要按下緊急按鈕停
      止機器，被告是負責統合管理，主要都是組長劉志遠管理
      組員操作機器的情形，機器操作安全事項也是劉志遠告訴
      伊的等語（見他字卷第56至第57頁）；互核大致相符，則
      被告所辯即非無據，非不可採。
（三）被告辯稱：案發時不在場，伊無從使該機器停止，且該機
      器設有警告標示乙節，經查：本件事故之發生，係因告訴
      人發現該餡料灌注機成形及流量不順暢，未注意先停止該
      機器，即逕自將手伸入機器內攪拌所致等情，已如前述，
      且被告於本件事故發生當時，並不在現場等情，亦經證人
      劉志遠於偵訊證述明確（他字卷第42頁），顯無從認被告
      有何「未於餡料灌注機之調整有導致危害勞工之虞時，停
      止該機械運轉」之過失可言。再觀諸卷附該餡料灌注機之
      照片所示：機器前、後兩側分別設有紅色之緊急自動按鈕
      各1組，作為緊急狀況下立即停止該機器運轉之用，且該
      機器於餡料槽對外之一側，均以醒目之黃色、大面積貼紙
      貼有「嚴禁將手伸入槽內」之警告標誌等情（他字卷第27
      頁），而該警告標誌自本件事故發生前即已存在，並非事
      發後始行張貼等情，此亦迭經告訴人、證人劉志遠、洪銘
      城、證人即西點課烘培組組長陳仕倚（聲請簡易判決處刑
      書誤載為林仕綺）、西點課裝飾組組長周俊堂於偵訊陳述
      明確（他字卷第24頁、第42頁、第56頁、第84頁）；是被
      告此部份所辯，亦有屬據，當可採信。
（四）被告辯稱：該機器非伊設計，設計上有無「未於機器之適
      當位置設有緊急停止裝置」之缺失，非伊力所能及乙節，
      尚符情理，且公訴人亦未舉證證明機器係被告設計管領，
      是此部份所辯，非不可採。
（五）至於公訴意旨認被告有「未於餡料灌注機之調整有導致危
      害勞工之虞時，停止該機器之運轉，且未於該機器之適當
      位置設有緊急停止裝置」之過失乙節，似以行政院勞工委
      員會北區勞動檢查所96年1月5日勞北檢製字第0951022101
      號函為據，然觀該文所載「本所於95年12月27日派員至該
      公司（即倍克禮公司中和廠）實施勞動檢查，發現該公司
      對於餡料灌注機之調整有導致危害勞工之虞者，未停止該
      機械運轉；及該機械未於適當位置設置有明顯標誌之緊急
      制動裝置‧‧‧」等（他字卷第19頁），顯係指雇主應依
      勞工安全衛生法規定所負之責任。依勞安安全衛生法第二
      條第二項規定：本法所稱雇主，謂事業主或事業之經營負
      責人。而被告僅為倍克禮公司之中階主管，並非事業主或
      經營負責人，自非告訴人之雇主，自難命被告負雇主之責
      。此部分所指，尚有誤會。
（六）公訴意旨以：證人劉志遠證稱：員工教育訓練是口頭講的
      ，告訴人受傷後，才製作操作安全資料等語，足證告訴人
      未確實受完全教育訓練乙節，然查：安全教育訓練是否僅
      以書面資料為限？參酌勞工安全衛生法第23條：雇主對勞
      工應施以從事工作及預防災變所必要之安全衛生教育、訓
      練。第24條雇主應負責宣導本法及有關安全衛生之規定，
      使勞工周知。及勞工安全衛生法施行細則第26條：雇主依
      本法第二十四條規定宣導本法及有關安全衛生規定時，得
      以教育、公告、分發印刷品、集會報告、電子郵件、網際
      網路或其他足使勞工周知之方式為之。則此部份所指，非
      無誤會。
綜上，公訴人所舉證據，均不足證明被告有何過失行為，復查無
其他積極證據足認被告有公訴人所指之業務過失致重傷害犯行，
揆諸前揭條文規定及判例意旨，不能證明被告犯罪，應諭知無罪
。
五、原審同此認定，而撤銷不當之簡易判決，改諭知無罪，核無
    不合。檢察官上訴意旨略以：應傳北區勞動檢查所人員，以
    明其何以認定被告有過失乙節，然查：上開北區勞動檢查所
    函並未認定被告有過失，是此部份所指，已有誤會，自無傳
    喚必要。至於其他上訴意旨，未提新事證，猶對原證據為爭
    執，自難採取。綜上，難認上訴有理由，應予駁回。
據上論結，應依刑事訴訟法第368條，判決如主文。
本案經檢察官吳春麗到庭執行職務。
中    華    民    國    98    年    12    月    11    日
                  刑事第十八庭審判長法  官  吳鴻章
                                    法  官  汪梅芬
                                    法  官  周政達
以上正本證明與原本無異。
不得上訴。
                                    書記官  廖純瑜
中    華    民    國    98    年    12    月    11    日


司法院資訊處製作；財團法人民間司法改革基金會備份。
